臺灣臺中地方法院民事判決　99年度訴字第2094號
原　　　告　張垂澤
訴訟代理人　張智翔律師
被　　　告　台中市政府(即台中縣清水鎮公所之承受人)
法定代理人　胡志強
訴訟代理人　陳柏任
上列當事人間請求返還土地事件，經於民國100年7月11日言詞辯
論終結，本院判決如下：
    主    文
被告應將坐落台中市○○段橋頭小段252-28地號土地上如附圖所
示編號252-28B部分、面積163平方公尺之水溝、柏油路面拆除，
並將該部分土地返還予原告。
訴訟費用由被告負擔。
本判決於原告以新臺幣壹佰零伍萬玖仟伍佰元供擔保後，得假執
行；但被告以新臺幣參佰壹拾柒萬捌仟伍佰元為原告預供擔保後
，得免為假執行。
    事實及理由
壹、程序部分：
    按法人因合併而消滅者，訴訟程序在因合併而設立或合併後
    存續之法人承受其訴訟以前當然停止；前開規定，於有訴訟
    代理人時不適用之；聲明承受訴訟，應提書狀於受訴法院。
    民事訴訟法第169條第1項、第173條、第176條分別定有明文
    。又按縣（市）改制或與其他直轄市、縣（市）合併改制為
    直轄市者，原直轄市、縣（市）及鄉（鎮、市）之機關（構
    ）與學校人員、原有資產、負債及其他權利義務，由改制後
    之直轄市概括承受。地方制度法第87條之3第1項定有明文。
    查因應台中縣市合併升格，本件被告台中縣清水鎮公所於99
    年12月25日因台中縣與台中市合併為台中市而改制為台中市
    清水區，依首揭說明，應由合併後存續之法人即概括承受台
    中縣清水鎮公所原有權利義務之台中市政府承受訴訟，本件
    既經臺中市政府於100年7月1日以書狀聲明承受訴訟，核無
    不合，自應准許。
貳、實體部分：
一、原告起訴主張：
  (一)坐落臺中市○○區○○段橋頭小段252-28地號土地（下稱系
    爭土地）為原告所有，因被告於同段252-25地號之計畫道路
    舖設柏油路面時偏移，致無權占用系爭土地內如附圖所示編
    號25 2-28B部分，面積163平方公尺之土地，作為道路使用
    。被告未經原告同意，亦無其他合法使用權源即在系爭土地
    上舖設柏油路面，作為道路使用，無權占用土地，並妨害原
    告所有權之行使。
  (二)被告所有坐落台中市○○段橋頭小段252-25地號道路，係於
    79年間經編為計劃道路，在編為計劃道路辦理徵收之前本係
    原告所有供耕作用之農田，並非供不特定之公眾通行之既成
    道路，即無既成道路成立公用地役關係之問題。縱使因既成
    道路而成立公用地役關係，仍不得任意變更其位置或擴張其
    範圍，亦為最高法院96年度台上字第1704號判決、最高法院
    88年台上字第250號判決所肯認。依此，縱使被告所有坐落
    台中市○○段橋頭小段252-25地號道路屬既成道路而成立公
    用地役關係，自仍應受其原編訂之位置及範圍之限制，不得
    任意變更，若因施工時之作業疏忽致無權占用鄰地者，就無
    權占用之部分，參照前開最高法院判決之意旨，自仍不得主
    張因既成道路而成立公用地役關係。系爭土地並非既成道路
    ，且被告亦無依法辦理徵收補償，依此，參照最高法院90年
    台上字第1624號判決意旨，被告並無在系爭土地上舖設柏油
    路面及設置水溝之權限，原告爰依民法第767條規定，請求
    被告拆路還地。並聲明：如主文所示。
二、被告抗辯：被告並非舖設柏油於原告所有系爭土地上，而係
    舖設於被告所有同段252-25地號土地上。縱被告確有舖設柏
    油於原告所有系爭土地上，惟按公用地役關係乃係私有土地
    而具有公共用物性質之法律關係，並非私法上之權利，私有
    土地具有公用地役關係存在時，土地所有權人行使權利，即
    應受限制，不得違反供公眾使用之目的，排除他人之使用。
    被告係於民國 (下同)79 年間徵收取得上述252-25地號土地
    ，並於82、83年間舖設道路，供公眾通行迄今已超過15年，
    原告於公眾通行之初及被告舖設柏油之時，均未阻止，且系
    爭土地位於台中市清水區○○○街上，為交通要道，係不特
    定之公眾通行所必要，依司法院大法官釋字第400號解釋，
    成立公用地役關係。從而，被告於系爭土地上舖設柏油，係
    基於公用地役關係，為公眾通行所必要之設置、管理行為，
    基於公眾利益，原告實有予以容忍之義務，故原告依民法第
    767條規定，請求被告將坐落系爭土地上之柏油刨除並返還
    土地，於法實有未合。又系爭土地位於台中港特定區，行政
    機關近日將通過執行該區之第三次通盤檢討計劃，屆時將委
    請地政機關或民間測量公司全面測量區○○○○○道路，並
    將都市計畫圖數值化更新，再依道路之實際情形辦理徵收及
    撤銷徵收等程序，故本件原告之土地縱有遭道路占用之情形
    ，屆時亦將獲得完善、圓滿之解決，實無訴請拆除路面及返
    還土地之必要等語。並聲明：原告之訴駁回；如受不利益判
    決，被告願供擔保請准免為假執行。
三、得心證之理由：
  (一)原告主張其所有系爭土地為農地，供種植稻作使用，被告於
    79年間徵收取得同段252-25地號土地，嗣於82、83年間開設
    計劃道路，應舖設柏油於被告所有之252-25號土地，惟被告
    開闢計畫道路舖設柏油路面時，無權占用系爭土地內如附圖
    所示編號252-28B部分、面積163平方公尺土地，作為道路、
    水溝使用，系爭土地現除遭被告占用部分外，仍種植稻作使
    用等事實，業據其提出土地登記簿謄本、地籍圖謄本及照片
    等件為證，並經本院向台中縣政府查明252-25號土地係台中
    港特定區計畫範圍屬實，及會同臺中市清水地政事務所人員
    至現場勘測，製有勘驗筆錄、鑑定圖附卷可參，堪信為真實
    。
  (二)被告辯稱：其於79年間徵收取得同段252-25地號土地，82、
    83年間舖設道路於同段252-25地號土地，並未舖設柏油於原
    告所有系爭土地，縱使誤設柏油道路於原告所有系爭土地上
    ，該部分土地供公眾通行迄今已超過15年，原告於公眾通行
    之初及被告舖設柏油之時，均未阻止，且系爭土地位於台中
    市清水區○○○街上，為交通要道，係不特定之公眾通行所
    必要，應成立公用地役關係云云。查被告於79年間徵收取得
    同段252-25地號土地，並於82、83年間舖設柏油道路於同段
    252- 25地號土地，為被告所不爭執，被告舖設柏油道路於
    系爭土地上如附圖所示編號252-28B部分、面積163平方公尺
    土地，業經臺中市清水地政事務所鑑測屬實，被告空言否認
    占用之事實，自無可採。按既成道路成立公用地役關係，首
    須為不特定之公眾通行所必要，而非僅為通行之便利或省時
    ；其次，於公眾通行之初，土地所有權人並無阻止之情事；
    其三，須經歷之年代久遠而未曾中斷，所謂年代久遠雖不必
    限定其期間，但仍應以時日長久，一般人無復記憶其確實之
    起始，僅能知其梗概（例如始於日據時期、八七水災等）為
    必要，司法院大法官會議解釋著有釋字第400號解釋之解釋
    理由書足資參照。經查，系爭土地為農地，供原告種植稻作
    使用，其中如附圖所示編號252-28B部分、面積163平方公尺
    土地，於被告舖設柏油占用前，亦為種植稻作使用，並非供
    公眾通行之道路，被告於82、83年間開設計劃道路，應舖設
    柏油於252-25號土地作為計劃道路，已如前述，故系爭土地
    如附圖所示編號252-28B部分，係遭被告誤為計劃道路範圍
    而舖設柏油予以占用，並非計劃道路之範圍，原非不特定之
    公眾通行所必要，亦非經歷之年代久遠，一般人無復記憶其
    確實之起始之道路，難認具有公用地役關係存在。被告所辯
    ，洵無可採。
  (三)按所有人對於無權占有或侵奪其所有物者，得請求返還之；
    對於妨害其所有權者，得請求除去之；有妨害其所有權之虞
    者，得請求防止之，民法第767條第1項定有明文。系爭土地
    為原告所有，被告既未能舉證證明其在系爭土地上鋪設柏油
    及水溝之合法權源，自屬無權占用。從而，原告依民法第76
    7 條物上請求權之法律關係，訴請被告應將系爭土地上如附
    圖所示編號252-28 B部分、面積163平方公尺之水溝、柏油
    路面拆除，並將該部分土地返還予原告，為有理由，應予准
    許。
  (四)兩造各陳明願供擔保，聲請宣告假執行及免為假執行，經核
    於原告勝訴之範圍內，於法均無不合，爰各酌定相當擔保金
    額，予以准許。
  (五)本件事證已臻明確，兩造其餘攻擊防禦方法，核與判決結果
    不生影響，爰不逐一論述。
四、訴訟費用負擔、宣告假執行及免為假執行之依據：民事訴訟
    法第78條、第390條第2項、第392條第2項。
中    華    民    國   100    年    8     月    10    日
                  民事第四庭    法  官  吳蕙玟
正本係照原本作成。
如對本判決上訴，須於判決送達後20日內向本院提出上訴狀。如
委任律師提起上訴者，應一併繳納上訴審裁判費。
中    華    民    國   100    年    8     月    10    日
                                書記官  廖日晟